【裁判字號】    96,醫訴,9
【裁判日期】    980708
【裁判案由】    業務過失致死
【裁判全文】
臺灣高雄地方法院刑事判決               96年度醫訴字第9號
公  訴  人  臺灣高雄地方法院檢察署檢察官
被      告  乙○○
選任辯護人  王伊忱律師
            陳景裕律師
            鄭美玲律師
上列被告因業務過失致死案件，經檢察官提起公訴（93年度偵字
第18379 號），本院判決如下：
    主  文
乙○○犯業務過失致死罪，處有期徒刑肆月，如易科罰金，以銀
元參佰元即新臺幣玖佰元折算壹日，減為有期徒刑貳月，如易科
罰金，以銀元參佰元即新臺幣玖佰元折算壹日。
    事  實
一、乙○○係設於高雄巿前金區○○○路65號「乙○○婦產科診
    所」之負責醫師，並於民國90、91年間在「高雄巿立聯合醫
    院大同院區」（原高雄巿立大同醫院）擔任婦產科特約醫師
    ，為從事業務之人。緣張吳靜玲（已）於民國91年1 月間
    前往上開「乙○○婦產科診所」就診，經乙○○以超音波檢
    查結果認係患有子宮肌瘤後，乃要求張吳靜玲於同年月21日
    前往高雄市立聯合醫院住院，並於翌日為張吳靜玲施以全子
    宮及兩側卵巢切除手術，術後並將手術所採取之組織檢體或
    切取之器官切片，送往高雄巿防癌協會附設高雄區婦幼衛生
    中心診所檢驗，且上開手術切片檢驗之病理報告業於同年1
    月26日即已貼附於張吳靜玲之病歷上；詎乙○○明知依醫師
    法及醫療法之規定，醫師有告知病患病情之義務，復明知上
    開病理報告無法在其私人診所查閱，本應於術後立即查閱該
    病理報告，並依病理檢驗結果及臨床作成分析，將結果告知
    張吳靜玲，而當時乙○○每週四上午在「高雄巿立聯合醫院
    大同院區」有門診，並無不能注意之情形，竟未經查閱該病
    理檢驗報告，亦未指示張吳靜玲應至「高雄巿立聯合醫院大
    同院區」門診解讀病理報告，即於同年1 月27日同意張吳靜
    玲出院，並開立病名為「子宮肌瘤」之診斷證明書後，並指
    示張吳靜玲至其私人診所即可；而張吳靜玲出院後即依乙○○之指示至上開「乙○○婦產科診所」接受術後治療，其後
    又因腹部疼痛不適而多次至該診所就診，甚且由乙○○轉介
    至其他胃腸科醫師處就診，期間乙○○均未積極安排張吳靜
    玲至「高雄巿立聯合醫院大同院區」門診，以查閱病理檢查
    結果，亦未商洽高雄巿立聯合醫院以取得並告知病理檢查結
    果；嗣於同年4 月29日，張吳靜玲再因腹痛前往聯合醫院急
    診，經診療醫師調閱其病歷資料，始發現其於91年1 月間之
    病理檢查結果為子宮頸腺癌，乃於翌日轉診至高雄榮民總醫
    院治療，惟因延誤治療達3 個月之久，致其癌細胞已擴散至
    整個腹腔內，至同年8 月8 日，終因病情惡化不治死亡。
二、案經張吳靜玲之女丙○○訴請臺灣高雄地方法院檢察署檢察
    官偵查起訴。
    理  由
一、證據能力部分：
（一）證人即告訴人張中梵於偵訊中所為之陳述，係經檢察官告
      以拒絕證言權、具結之義務及偽證罪之處罰後，再命其朗
      讀結文並具結後所為之陳述，核其製作筆錄過程，並無違
      法取供述或證明力明顯過低之瑕疵，所為陳述係出於供述
      者之真意，皆具信用性。況於本院審理時，已依人證調查
      程序，傳喚其到場，命其立於證人之地位經當事人當庭交
      互詰問，並使被告有與之對質及詰問之機會，認已完足為
      合法調查之證據，並保障被告之對質詰問權，是以證人張
      中梵於偵查中所為陳述作為證據，並無任何不當，當有證
      據能力。
（二）本件卷附之行政院衛生署94年1 月28日衛署醫字第094080
      3392號函附醫事審議委員會第0000000 號鑑定書、96年3
      月2 日衛署醫字第0960203183號函附醫事審議委員會第00
      00000 號鑑定書、98年4 月10日衛署醫字第0980208325號
      函附醫事審議委員會第0000000 、0000000 號鑑定書各1
      份，係經臺灣高雄地方法院檢察署及本院依刑事訴訟法第
      208 條囑託機關就本案相關醫療問題所為之鑑定報告，並
      均依同法第206 條之規定，就其鑑定結果提出書面報告，
      自符合同法第159 條第1 項所定得作為證據之「法律有規
      定」之例外，不適用傳聞法則之拘束，應具有證據能力。
（三）卷附高雄市立大同醫院高市醫診字第872 號、第9195號、
      第10682 號診斷證明書、高雄榮民總醫院診斷證明書、高
      雄縣德恩診所德字0260號死亡證明書、高雄市立聯合醫院
      92年11月14日高市聯醫病字第0920007664號函暨張吳靜玲
      病歷資料影本、高雄市防癌協會附設高雄區婦幼衛生中心
      診所病理檢查報告單、長庚紀念醫院高雄分院92年12月1
      日（92）長庚院高字第4417號函暨張吳靜玲病歷影本、高
      雄市立大同醫院病歷資料（含出院病歷摘要）、乙○○婦
      產科門診紀錄、高雄榮民總醫院93年2 月12日高總管字第
      0930001139號函暨張吳靜玲病歷影本、馬偕紀念醫院93年
      8 月27日馬院醫婦字第932539號函、高雄榮民總醫院93年
      12月9 日高總管字第0930013785號函暨張吳靜玲病歷資料
      查詢函覆表、張慈美婦產科病歷表即子宮頸抹片檢查單、
      高雄榮民總醫院95年9 月18日高總管字第0950010634號函
      暨張吳靜玲病歷資料各1 份，均係醫護人員於通常工作過
      程中製作之各該文書，並無供為訴訟證據之預見，其虛假
      之可能性甚低，且非因特定性而作成，此等文書在性質上
      具有高度之客觀性，兼具例行性或機械性、誠實性等特徵
      ，屬醫護人員於一般性、例行性之業務過程中，基於觀察
      或發現而當場或即時記載之類型化、非特定性作成之文書
      ，符合執行業務之人職務上製作之證明文書或紀錄文書，
      又查無顯有不可信之情況，依刑事訴訟法第159 條之4 第
      1 款規定，均應有證據能力。
（四）卷附其餘證據資料（詳後引證據），其中各項言詞或書面
      傳聞證據部分，縱無刑事訴訟法第159 條之1 至第159 條
      之4 或其他規定之傳聞證據例外情形，惟檢察官、被告及
      辯護人於本院審理中均明示同意列為證據，經本院審酌上
      開證據之取得過程並無瑕疵，又與待證事實具有關聯性，
      證明力亦非明顯過低，採為本案證據具有適當性，依刑事
      訴訟法第159 條之5 第1 項規定，得為證據。
二、訊據被告矢口否認有何業務過失致死之犯行，並辯稱：手術
    後已經有跟被害人說要回大同醫院看病理報告，在被害人下
    次就診時也有詢問是否有回去看過報告，被害人也表示有看
    過，沒有問題，再加上被害人的朋友丁○○也有問他是否有
    回去看病理報告，他沒有必要騙他朋友，可見他已經有回去
    看過報告了，卻都沒有跟我說病理報告有什麼問題，我沒有
    醫療疏失云云。辯護人亦以：被告基於醫生的立場，只能告
    知被害人要回診看病理報告，但是是否有確實回來看報告，
    則是取決於被害人的自主決定權，被害人可以自己決定是否
    要知悉病情，是否願意承擔醫療的風險，被告已經有告知要
    回來看報告，就已經盡到告知義務了；且被害人對外均表示
    已經有看過報告，顯見被告確實有告知被害人要回去看病理
    報告，並沒有違反相關醫療規定，沒有疏失。而且被害人的
    癌症分期，在當時已經屬於晚期癌症，不能根除治療，只能
    採取化療或是放射線治療，又因為放射線治療沒有效果，只
    好採取化療，但是依照癌症分期，即使提早一個月進行化療
    ，對於被害人的死亡結果也沒有影響，因此被告之醫療行為
    與被害人之死亡結果間，沒有因果關係等語，為被告辯護。
    經查：
（一）乙○○係設於高雄巿前金區○○○路65號「乙○○婦產科
      診所」之負責醫師，並在「高雄巿立聯合醫院大同院區」
      擔任婦產科特約醫師，為從事業務之人。張吳靜玲於民國
      91年1 月間前往上開「乙○○婦產科診所」就診，經乙○○以超音波檢查結果認係患有子宮肌瘤後，乃要求張吳靜
      玲於同年月21日前往高雄市立聯合醫院大同院區住院，並
      於翌日為張吳靜玲施以全子宮及兩側卵巢切除手術，術後
      並將切片送往高雄巿防癌協會附設高雄區婦幼衛生中心診
      所進行病理檢驗。張吳靜玲於同年1 月27日出院，並依乙○○之指示至「乙○○婦產科診所」接受術後治療，其後
      又因腹部疼痛不適而多次至該診所就診，但乙○○僅表示
      可能係胃腸問題，而轉介至其他胃腸科醫師處就診。嗣於
      同年4 月29日，張吳靜玲再因腹痛前往「高雄市立聯合醫
      院大同院區」急診，經診療醫師調閱其病歷資料，始發現
      其於91年1 月間之病理檢查結果為子宮頸腺癌，乃於翌日
      轉診至高雄榮民總醫院治療，惟於同年8 月8 日，仍因病
      情惡化不治而死亡等情，業據證人即被害人張吳靜玲之女
      張中梵於本院審理中證述明確，並有卷附高雄市立大同醫
      院高市醫診字第872 號、第10682 號診斷證明書、高雄縣
      德恩診所德字0260號死亡證明書、高雄市立大同醫院病歷
      資料（含出院病歷摘要）、乙○○婦產科門診紀錄、高雄
      榮民總醫院93年2 月12日高總管字第0930001139號函暨張
      吳靜玲病歷影本、馬偕紀念醫院93年8 月27日馬院醫婦字
      第932539號函各1 份（偵一卷第25-26 頁、第55-56 頁、
      第86-88 頁、第277-279 頁，偵二卷第10頁、第13頁、第
      17 頁 、第34-35 頁、第36-43 頁、第58-82 頁，院一卷
      第72-73 頁、第133-139 頁、第243-249 頁）在卷可稽。
      此部分事實，堪以認定。
（二）本件被告否認有何業務過失犯行，並以前詞置辯，是本件
      所應審究者為：被告於術前檢查及手術過程，有無違反醫
      療常規而有過失？術後被告是否有查閱病理報告？若無，
      其未依該病理檢驗結果分析病情予張吳靜玲，是否有違醫
      師之告知義務？再對於張吳靜玲術後主訴之不適所為之處
      置，是否有違醫療常規而有過失？爰分述如下：
   1、就術前檢查及手術過程部分：
      證人即病理報告製作人林雲南於臺灣高等法院高雄分院95
      年度醫上字第1 號案件（下稱雄高院民事案件）中證稱：
      當時收到檢體時，有發現子宮比正常還大的現象，後來切
      開檢體，在子宮頸上端及子宮體下端，這兩個地方是連在
      一起的，也就是子宮頸往上的部位就是子宮體的下端部位
      ，發現有一塊腫瘤；這種現象在一般子宮肌瘤或子宮內膜
      異位、子宮腺肌瘤都可以有這種現象，是不是屬於癌細胞
      一定要切開作病理檢查才可以確定等語（偵一卷第238-24
      5 頁）；證人即高雄榮民總醫院91年間之婦產科醫師戊○○於臺灣高等法院高雄分院95年度醫上字第1 號案件中並
      證稱：張吳靜玲在手術前有經過其他醫院抹片檢查，結果
      都是正常，陰道鏡檢查結果也都是正常，超音波檢查結果
      是肌瘤，在這種情況下，一般是不會去懷疑子宮頸腺癌的
      存在；一般子宮肌瘤的處理方式是把肌瘤部分切除，或是
      將整個子宮切除等語（臺灣高等法院高雄分院95年度醫上
      字第1 號卷，下稱雄高院民事卷，第97-112頁，即偵一卷
      第252 頁）。而被告於張吳靜玲前往「乙○○婦產科診所
      」就診時，經超音波診斷為子宮肌瘤，隨即於91年1 月21
      日安排張吳靜玲住進「高雄巿立聯合醫院大同院區」病房
      ，並於翌（22）日由被告為其進行全子宮切除併兩側卵巢
      切除手術等情，有高雄市立大同醫院高市醫診字第10682
      號診斷證明書1 份（偵二卷第17頁）附件可佐。可見被告
      當時以超音波方式檢查張吳靜玲之腹部，診斷張吳靜玲罹
      患子宮肌瘤，並因而為其進行全子宮切除併兩側卵巢切除
      手術，將整個子宮切除，其檢查及手術過程均符合一般醫
      療常規。
   2、就術後被告是否有查閱病理報告及依該病理檢驗結果分析
      病情予病人之部分：
 （1）婦產科所診治之卵巢、子宮等器官，均係隱藏於腹腔內，
      無法單以肉眼或一般內診即可判斷其病變，故醫師為免術
      前診斷未完全，多會於手術過程中，切除手術檢體，送往
      進行病理檢驗，醫生須檢視病理檢驗報告後，始得確定下
      一步治療方式乙情，業據被告自承在卷，並有證人戊○○
      、林雲南於上述雄高院民事案件中證述明確。然被告乙○○同時為「乙○○婦產科診所」之醫師及「高雄巿立聯合
      醫院大同院區」之婦產科特約醫生，其既為專職婦產科醫
      師，對此注意義務應有所知悉。又大同醫院病歷資料於病
      患出院後歸回病歷室保管，而與「乙○○婦產科診所」之
      病歷資料並無流通乙情，有高雄市立聯合醫院94年4 月7
      日高市連醫病字第0940001862號函在卷可佐。則被告要知
      悉病理檢驗結果，除了在張吳靜玲住院期間查房時於病歷
      上探知外，就只有在其前往「高雄巿立聯合醫院大同院區
      」門診時只有機會查知。
 （2）而死者張吳靜玲係於91年1 月21日住進「高雄巿立聯合醫
      院大同院區」病房，並於翌（22）日由被告為其進行全子
      宮切除併兩側卵巢切除，當天並將手術檢體送作病理檢驗
      ；「高雄巿立聯合醫院大同院區」實驗診斷科於91年1 月
      25日收到張吳靜玲之病理檢查報告後，當日下午即將該病
      理檢驗結果登陸於病理報告登記本，91年1 月26日上午病
      房工友即至實驗診斷科將上開病理檢查報告送回病房護理
      站，再由當天護理人員黃秋琴黏貼於張吳靜玲病歷上，供
      醫師參考；被告於同年月25日、26日均有於張吳靜玲之病
      歷上書寫巡房觀察之資料；張吳靜玲並於同年月27日出院
      ，旋於同年月29日即前往「乙○○婦產科診所」就診等情
      ，有高雄市立大同醫院高市醫診字第10682 號診斷證明書
      、高雄市立聯合醫院92年11月14日高市聯醫病字第092000
      7664號函、乙○○婦產科門診紀錄、高雄市立聯合醫院94
      年4 月7 日高市聯醫病字第0940001862號函、93年10月22
      日高市聯醫檢字第0930007126號函（偵一卷第55-56 頁、
      第95頁、第103 頁，偵二卷第17頁，偵三卷第7-13頁）附
      卷供參。可見被告於91年1 月22日進行手術並將檢體送往
      病理檢驗後，同年月25日病理報告即已送回高雄巿立聯合
      醫院大同院區，然直至同年月27日張吳靜玲出院前，被告
      於25、26日前往巡房，均未提及病理報告之問題。佐以證
      人即大同醫院護士黃秋琴於本院93年度醫字第4 號民事案
      件中證稱：翁醫師早上會去做運動，所以他都很早就去巡
      房，我上晚班時有幾次遇過他，都是早上7 點多就巡房；
      91年1 月26日當天我是上白天班（上午8 時到下午4 時）
      等語（偵一卷第97-102頁）。是被告雖於手術後之91年1
      月26日有去巡房，但因巡房時間過早，護理人員尚未將病
      理報告檢附於病歷上供醫師參考乙情，應屬為真。則被告
      就此所辯，當天巡房時，還沒有看到病理報告等語，應可
      採信。
 （3）然衡諸常情，一般病患於進行手術並住院治療後，於休養
      多日出院時，護理人員或醫師多會叮嚀要按時回院門診，
      持續追蹤治療，以便認定病患病情是否有復發跡象、手術
      是否有切除全部癌細胞，甚或者會直接幫忙安排相隔不久
      之手術醫師門診時間，以避免病患忘記回診或不願回診之
      困擾。然本件死者張吳靜玲於出院時，病歷上雖有註明「
      opdf/u」，然張吳靜玲嗣後並無再回高雄巿立聯合醫院大
      同院區就診之紀錄，反而陸續前往被告所開立之私人診所
      「乙○○婦產科診所」就診，此有高雄市立大同醫院病歷
      資料、乙○○婦產科門診紀錄各1 份（偵一卷第79-80 頁
      、第86-88 頁）在卷足憑。則被告明知張吳靜玲之手術切
      片有作病理檢驗，且「乙○○婦產科診所」與「高雄巿立
      聯合醫院大同院區」之間病歷不會互相流通，被告及張吳
      靜玲要看病理報告均須回到「高雄巿立聯合醫院大同院區
      」就診，卻於張吳靜玲出院時，未直接為其在被告就診時
      間掛號，僅囑咐要回院門診，更於張吳靜玲一直於出院後
      感到身體不適前往「乙○○婦產科診所」就診時，也未詢
      問為何未至被告於「高雄巿立聯合醫院大同院區」之門診
      時間就診，則被告是否確實曾有此告知，尚難僅以病歷上
      有此記載即可認定。被告雖稱：對於張吳靜玲沒有在被告
      門診時間回高雄巿立聯合醫院大同院區就診，也不會感到
      質疑，是因為聯合醫院還有其他醫師，張吳靜玲也可以掛
      他們的門診去看病理報告，不一定要指定我；後來張吳靜
      玲來我門診的時候有跟我說回去看過報告了，結果沒有問
      題，我就相信她云云。惟被告亦自承張吳靜玲之所以會找
      被告為其進行手術，是因他人介紹，既此，張吳靜玲於高
      雄巿立聯合醫院大同院區之婦產科應只熟識被告，被告雖
      稱可以找其他醫師門診時間掛號，請其他醫師代為看病理
      報告云云，但於張吳靜玲當時只信任被告之狀況下，要去
      找其他醫師看病理報告，顯不可能，被告未思考於此，又
      未實際回聯合醫院確認，單以張吳靜玲之供述即為病情之
      認定，亦有違被告身為醫師之醫療專業，則其所為顯有違
      醫療常規，而有過失。
   3、就病人術後主訴之不適所為之處置部分：
 （1）又張吳靜玲於手術後分別於91年1 月29日、91年2 月1 日
      、91年2 月21日、91年3 月10日、91年3 月14日、91年3
      月22日、91年3 月30日、91年3 月31日、91年4 月4 日、
      91年4 月6 日、91年4 月8 日、91年4 月16日、91年4 月
      21日前往「乙○○婦產科診所」診所就診，並表示有腹部
      不適之情形，然被告在未看過病理報告之情況下，即認張
      吳靜玲之症狀僅係術後焦慮症，並轉介腸胃科等情，業據
      證人張中梵於本院審理中證述明確，且有張吳靜玲於「乙○○婦產科診所」之門診紀錄（偵一卷第55-57 頁）附卷
      供參。被告既於自行開立之乙○○婦產科診所，多次門診
      張吳靜玲腹部不適之病情，對其可能有之前手術無法解決
      之病因全然無懷疑，在沒有看到病理報告之情況下，仍繼
      續施以無治療效果之治療方式，顯有違醫療常規。
 （2）被告雖稱：張吳靜玲有個朋友也有這種病，他有叫張吳靜
      玲去看病理報告，張吳靜玲也有跟他說去看過了，結果沒
      有問題，張吳靜玲沒有必要騙她朋友，所以應該是真的有
      去看過云云。然證人丁○○於本院審理中證稱：我好像在
      張吳靜玲手術後有問她有沒有去看報告，可是後來就沒有
      再問她了，我有問她先生陳金水，他說有看報告，可是我
      也不確定她有沒有回去看報告等語（院一卷第23 7-241頁
      ）；證人甲○○於本院審理中證稱：我之前有做過這個手
      術，但張吳靜玲手術的事情，我是之後才知道的，她只問
      我在哪裡手術，手術後我有去看她，我有跟她說手術後要
      檢查，但之後的事情我就不是很清楚了，我也不知道她有
      沒有去看報告等語（院一卷第242-243 頁）。是證人丁○○對張吳靜玲是否有回去看病理報告乙情，均係由張吳靜
      玲先生陳金水所轉述，證人丁○○難以確定；且證人甲○○對於張吳靜玲事後是否有回去看報告乙節，亦無法明確
      陳述，尚難以此即為對被告有利之認定。
 （3）再被告雖辯稱：91年間醫療法尚未施行，當時醫師對於病
      患之病情尚無告知義務云云。惟該告知義務係長年施行於
      醫療作為之醫療常規，並非於醫療法訂立後始存在，被告
      所辯，顯係卸責之詞，無足採信。
   4、被告既未實際看過張吳靜玲之病理報告，自無法施以正確
      之治療方式自明。而行政院衛生署醫事審議委員會第0000
      000 號鑑定書、第000000 0000 號鑑定書（偵一卷第12-1
      4 頁、第181-183 頁）均同此認定。是被告之醫療行為，
      應有過失。
（三）被告雖辯稱：張吳靜玲所罹患的是子宮頸腺癌晚期，其死
      亡結果與醫療行為無關云云。惟查：
   1、所謂相當因果關係，係指依經驗法則，綜合行為當時所存
      在之一切事實，為客觀之事後審查，認為在一般情況下，
      有此環境、行為之同一條件，均可發生同一之結果者，則
      該條件即為發生結果之相當條件，行為與結果即有相當之
      因果關係。反之，若在一般情形下，有此同一條件存在，
      而依客觀之審查，認為不必皆發生此結果者，則該條件與
      結果不相當，不過為偶然之事實而已，其行為與結果間即
      無相當因果關係（最高法院97年度台上字第5602號判決意
      旨參照）。
   2、鑑定人戊○○於本院審理中表示：以FIGO的分期來說，一
      般子宮頸癌的分期，若是侷限在子宮頸上是第一期，但要
      是轉移到卵巢上面，經由血管、淋巴轉移的也算在裡面，
      應該是至少第二期，第二期又以有沒有侵犯到陰道為區分
      ，單純侵犯到陰道的是第二期Ａ，其他的就是第二期Ｂ；
      這個病理報告的標本，因為淋巴沒有拿，所以無法判定到
      第幾期，但以病理報告結果來看，至少是第二期Ｂ；確實
      卵巢的轉移，在FIGO的期別裡，沒有說明是屬於第幾期，
      不過只要腫瘤超越子宮體，就是第二期。而一般來說，因
      為至少是第二期Ｂ以上，我們定義為屬於晚期的病變，就
      是說第二期Ｂ以上的話，屬於晚期的子宮頸癌，這是確定
      的；一般當我們在手術前不是預期她是子宮頸癌，而是良
      性腫瘤，單純切除子宮、卵巢，這手術顯然不是標準治療
      子宮頸癌的一個手術方案，因為子宮旁邊的組織、陰道還
      有淋巴並沒有摘除，所以這範圍是不夠的等語（院二卷第
      44-48 頁）。顯見被告為張吳靜玲進行子宮切除手術時，
      並未發現其已患有子宮頸癌，故其施作之手術僅及於一般
      腫瘤切除，並未達子宮頸癌之手術切除範圍。既此，可見
      被告對於張吳靜玲患有子宮頸癌乙情，於進行手術時，全
      然不知悉。既被告對於張吳靜玲患有子宮頸癌乙情，並不
      知悉，自無從依照分期標準來判定癌症的期別，並施以後
      續不同的治療方式。而證人戊○○又於本院審理中證稱：
      張吳靜玲的情況是腺癌，這種腫瘤因為往裡面生長，所以
      有時候抹片的檢查是正常的，這種腺癌大部分都是長到很
      大，造成不正常出血才被發現，需要從子宮內膜、子宮頸
      腔內作搔刮才能夠察覺癌症的存在。大部分的醫師，在抹
      片檢查正常且沒有出血等異常情形時，都不會去做這種檢
      查，因為這種檢查要上麻藥才能完成等語（雄高院民事卷
      第97-112頁）。是被告在手術當時無法查覺張吳靜玲患有
      此種腺癌，固無違醫療常規。然證人戊○○於本院審理中
      亦稱：術後才發現係侵犯性子宮頸癌，唯一的方案可以補
      助這不足，就是要馬上追加化學藥物治療，或是追加放射
      線治療，來彌補這手術的不足等語（院二卷第44-48 頁）
      。是本件所要探究的，即係張吳靜玲於進行手術時，所罹
      患之子宮頸癌，究竟達到何種期別？被告若看到病理報告
      ，是否會有其他補救措施彌補手術未完全切除癌細胞之不
      足？
   3、以張吳靜玲之病理報告可知：組織中出現明顯的噬酸性白
      血球浸潤現象、右邊卵巢切片有一些癌腫瘤拴塞出現、右
      邊輸卵管也出現一些子宮內膜異位瘤的點。佐以行政院衛
      生署醫事審議委員會第0000000 、0000000 號鑑定書之鑑
      定意見：若依照1952年Meigs 及Brunschwig子宮頸癌分期
      記載，「轉移至卵巢或輸卵管」係屬Class D ，但非最末
      之一級；若採FIGO分期，至少應有第二期Ｂ；若採TNM 分
      期標準，一旦淋巴有了腫瘤的蔓延，就是第三期Ｂ，如果
      腸道、腹腔已經有癌細胞的話，就代表腫瘤超越骨盆腔，
      到達第四期。子宮頸癌在單純性子宮切除之後才發現，依
      照國家衛生研究院所出版的子宮頸癌臨床指引中所描述，
      病患應該做完詳細的理學檢查及影像檢查後（例如胸部Ｘ
      光、電腦斷層或腎盂輸尿管攝影）後，再做輔助性治療。
      若疾病僅限於早期（一般指臨床分期IIＡ期之前），輔助
      性治療有二種，一為做根除性子宮頸旁組織切除、陰道上
      段（約1/3） 切除與骨盆腔淋巴結廓清術；另一為做骨盆
      腔放射線治療加上陰道部分的近接治療。如此早期子宮頸
      腺癌的五年存活率約有50％（42％-59 ％）。病患之子宮
      頸腺癌雖然屬於分化較「差」的細胞，但是病患所罹患之
      子宮頸腺癌為早期（此患者可能屬於第IB2 期- 可由初次
      手術之紀錄得知：手術中未見到有其他腹腔轉移之證據，
      且術後之病理報告中所描述的原病灶大小約4 公分），若
      是術後檢視病理報告時，應會立即發現，並應該給予上述
      之輔助性治療，而非於術後三個月後，腹腔內腫瘤已經蔓
      延，且出現腸阻塞症狀時，才開始做進一步的輔助治療。
      腫瘤已蔓延，且出現腸阻塞症狀時，患者在此狀況不佳時
      ，其實只能做化學治療的救援性治療或支持性治療，存活
      率極低。雖第三次鑑定報告對於先前鑑定報告中指出，張
      吳靜玲之癌細胞分化較「差」，應係分化較「好」之筆誤
      ，惟對前次鑑定結果並無影響，是其鑑定結果仍可引為參
      考。而本件鑑定報告對於張吳靜玲之子宮頸癌分期，是依
      西元1994年FIGO所定之分期標準，第二期之定義是腫瘤侵
      襲已達子宮頸外組織，但未達骨盆壁及陰道下端1/3 。AC
      JJ之TNM 分期系統，T2之定義是腫瘤侵襲超越子宮外，但
      未達骨盆壁及陰道下端1/ 3。本案病理報告顯示卵巢轉移
      ，包含在TNM 分期定義中，但不包含在子宮頸癌FIGO分期
      定義中。IB2 屬於FIGO分期，因此，病理報告顯示卵巢轉
      移，仍判斷為FIGO第IB2 期。而癌症細胞之分化情形，依
      文獻（Cancer,2001; 92:2471-83） 記載，子宮頸腺癌早
      期（FIGO第一期）癌細胞分化程度與疾病預後有關；而在
      晚期（FIGO第二期至第四期），癌細胞分化程度則與疾病
      預後無關。因癌症擴散之訴度與疾病預後有明顯的相關性
      ，因此推測早期子宮頸腺癌，癌細胞分化程度與擴散速度
      有關；而在晚期，癌細胞分化程度與擴散速度無關。意即
      ：癌分化如屬良好者，早期擴散較慢；癌分化如屬較差者
      ，早期擴散較快。而在晚期，癌分化程度與擴散速度無關
      （院二卷第75頁背面-76 頁）。是張吳靜玲於手術時罹患
      之子宮頸癌屬於FIGO分期之IB2 期，尚屬早期癌症，且早
      期癌症細胞分化程度與疾病預後有明顯相關，擴散較慢，
      若被告提早看到病理報告，並施以根除性子宮頸旁組織切
      除、陰道上段切除與骨盆腔淋巴結廓清術，或是骨盆腔放
      射線治療加上陰道部分的近接治療方式，予以張吳靜玲輔
      助性治療，即可以良好的預後治療，提高張吳靜玲之存活
      率，並延長存活時間。是被告之醫療過失與張吳靜玲之死
      亡間，難謂無因果關係。
   4、行政院衛生署醫事審議委員會第0000000 、0000000 號鑑
      定書雖載：依文獻（Gynecol Oncol 2006;101:234-71）
      記載，統計52例子宮頸癌第一期至第二期發生卵巢轉移之
      個案，病人在手術後積極接受放射線及化學治療後，復發
      率仍高達83 .3 ％（40/48） 。因此，子宮頸癌手術時發
      現卵巢轉移預後很差，目前之醫療方法仍無法有效治療此
      類個案。本案病理報告病患張吳靜玲手術檢體中已發現卵
      巢轉移，預後很差。提早三個月告知病理報告結果並積極
      治療，存活時間可能會延長，但存活率依然很低（院二卷
      第76頁）。然其所述係表示子宮頸癌發生卵巢轉移後，無
      法完全治癒，存活率低微，但若以放射線或手術切除之方
      式，施以補助性治療，仍能延長病人之存活時間，非一有
      卵巢轉移之現象，即認定病人所罹患之子宮頸癌無法救助
      。
   5、至於被告雖質疑行政院衛生署醫事審議委員會之鑑定能力
      ，惟醫事審議委員會鑑定之初經初步篩檢，找出被告醫師
      之學經歷資料，再將有關委鑑資料送與被告醫師之學經歷
      無關之醫學中心，請主治醫師以上之專家提供初步意見，
      再召開醫事鑑定小組會議，並請提供初步意見之醫師參與
      討論。會中由醫學專家委員，以專業立場審議醫療過程，
      非醫學專家委員由法律及保護病人權益觀點，提出質疑或
      問題，共同討論鑑定內容，全體委員均無異議後，方確定
      鑑定意見，故該鑑定意見係經所有與會委員一致同意之意
      見（參楊漢泉處長著，醫療糾紛鑑定實況，律師雜誌第21
      7 期第45頁）。且以醫審會之成員，係行政院衛生署專為
      醫療糾紛而成之鑑定單位，其成員之專業素養應具相當水
      準，在對同業醫師鑑定有無醫療過失時，仍難免遭外界質
      疑其公正性、妥當性之情況下，作出本件確有醫療過失之
      鑑定意見，其正確性實毋庸置疑。
   6、從而，被告係「高雄巿立聯合醫院大同院區」之婦產科特
      約醫師，於為張吳靜玲進行上開手術時，已知有將器官切
      片送作病理檢驗，應注意病理報告是否送回，並於詳閱後
      判定是否有罹患子宮頸癌之可能，若確有罹患，更需決定
      是否施以其他補助性治療，以提高張吳靜玲之存活率及存
      活時間，不料被告卻自始未看到張吳靜玲之病理報告，亦
      未採取應有之治療措施，而依當時情況又無不能注意之情
      形，竟疏未注意，未確實為妥適及必要醫療行為，致被害
      人張吳靜玲提早發生死亡結果，其有刑法上之過失至明，
      且其過失行為，與被害人死亡間有相當因果關係。
（四）被告另辯稱：本件病患張吳靜玲之癌症分期，應以手術後
      之病理報告為主云云。惟被告對於本件醫療行為確有過失
      ，且其過失與張吳靜玲死亡結果間確有因果關係存在，已
      如前述。則其所辯癌症分期之標準，要與其業務過失致死
      犯行之成立無涉。且查：
   1、本件張吳靜玲之病理報告中明確指出：以顯微鏡觀察可見
      ，子宮頸之切片顯示出一個典型的分化良好的子宮頸腺癌
      ，而腺癌已經侵入幾乎整個子宮頸，許多細胞正在有絲分
      裂，伴隨有黏性分泌物；腺癌向上延生入子宮體的下部，
      而且組織中出現明顯的噬酸性白血球浸潤現象，子宮體的
      數個切片有轉移性子宮頸腺癌。在子宮內膜和肌肉層中證
      實有許多癌腫瘤拴子。右邊卵巢切片也有一些癌腫瘤拴塞
      出現。右邊輸卵管出現一些子宮內膜異位瘤的點。右邊附
      屬器沒有不尋常的地方，此有高雄市防癌協會附設高雄區
      婦幼衛生中心診所病理檢查報告單1份 （偵一卷第39-40
      頁）在卷可佐。佐以證人林雲南於高院民事庭審理中證稱
      ：當時送來檢驗的檢體，檢查結果是子宮頸切除，分化良
      好的腺癌，子宮體及右邊卵巢也有癌症，右邊輸卵管有子
      宮內膜異位，左邊的卵巢及輸卵管沒有什麼變化；癌症期
      別是由臨床醫師去判斷，因為病理醫師所看到的只有檢體
      的部分，並不知道檢體以外的其他部分有無被侵犯，但是
      我有在血管裡面看到有癌細胞的情形，所以這件應該是有
      隨著血液移轉到其他部位的情況，另外，我在病理報告中
      也有提到有ECFCA 的現象，這是指在血液及腫瘤細胞裡有
      發現噬酸性的白血球，這是一種晚期癌症的特徵，所以我
      才會判斷病患的癌症應該是屬於比較晚期的等語（偵一卷
      第238-245 頁）。顯見張吳靜玲在接受本件子宮切除手術
      時，張吳靜玲已經患有子宮頸腺癌，且癌症已經發展到有
      轉移到卵巢及血管的階段。惟病理檢驗時，因無足夠檢體
      ，始無法於病理報告中明確認定張吳靜玲所患癌症之確切
      期別。
   2、又子宮頸癌分期，以臨床評估為主，病理報告結果不可用
      來作為子宮頸癌分期之依據，此為行政院衛生署醫事審議
      委員會第0000000 、0000000 號鑑定書所揭示；又子宮頸
      癌之分期標準，從最初的Meigs 及Brunschwig之分期標準
      為之，以開刀以後的分類來認定，分為0 、Ａ、Ｂ、Ｃ、
      Ｄ，總共只有五級，Ｄ是最後一級；到70年左右的FIGO分
      期，終至97年後之TNM 分期系統（腫瘤大小、淋巴有無被
      侵犯、有無遠處轉移），隨著時代的演進，而有不同的分
      期標準出現，此有Novak's 婦科第10版譯本、被告提出之
      Williams於2008年最新出版之GYNECOLOGY婦科教科書及證
      人戊○○於本院審理中證述明確（院一卷第100-101 頁，
      院二卷第44-48 頁、第122-127 頁），故同樣的病徵，在
      不同的時期，醫師會以不同之分期標準做判斷。而分期標
      準主要係用以幫助醫師判斷之後的補助治療方式，故子宮
      頸癌真正期別之認定，還是以臨床醫師在診斷病患當時之
      認定為準，不能率以之前或之後的診斷標準來作論斷。況
      依行政院衛生署醫事審議委員會第0000000 、0000000 號
      鑑定書所載：AJCC子宮頸癌分期，依據手術後之病理報告
      ；FIGO子宮頸癌分期，依手術前臨床檢查。子宮頸癌分期
      ，以臨床評估為主，病理報告結果不可用來作為子宮頸癌
      分期之依據（院二卷第75頁）。本案因未於手術前診斷為
      子宮頸癌，故只能於術後依據醫師乙○○所製作之手術紀
      錄：未見其他腹腔轉移，及病理報告記載之子宮頸腫瘤大
      小，病人所罹患之子宮頸癌屬於FIGO分期之第IB2 期。是
      被告辯稱：本件病患張吳靜玲之癌症分期，應該要以手術
      後之病理報告為主，無足採信。
（五）綜上所述，本件被告業務過失致死犯行，事證明確，堪以
      認定，應依法論科。
三、新舊法比較：
    查被告行為後，刑法第33條第5 款關於罰金刑之規定，於94
    年2 月2 日修正公布，並於95年7 月1 日起施行，由「一元
    （新台幣3 元）以上」修正為「新台幣一千元以上，以百元
    計算之」。而被告所犯刑法第276 條第2 項業務過失致死罪
    ，有科罰金之規定，經比較修正前、後關於科處罰金刑之最
    低刑度規定，自應以被告行為時之修正前法律較有利於被告
    。
四、被告係係設於高雄巿前金區○○○路65號「乙○○婦產科診
    所」之負責醫師，並在「高雄巿立聯合醫院」擔任婦產科特
    約醫師，為從事業務之人，其因醫療業務之過失，致被害人
    張吳靜玲死亡，係犯刑法第276 條第2 項之義務過失致死罪
    。爰審酌被告身為專業婦產科醫師，且親自操刀為被害人張
    吳靜玲進行手術，自應於手術後密切觀察病患之身體狀況，
    並注意是否有因手術過程未完全刮除病兆，所導致之術後併
    發症，然被害人張吳靜玲多次回診並告知腹部疼痛難耐，被
    告均無意識可能係手術結果無法達到預期效果，亦未實際檢
    視張吳靜玲之病理報告，錯失觀測張吳靜玲病情變化之時機
    ，以致無法施以正確且適當之療程，其過失情節非輕，又因
    其過失犯罪行為，致生被害人死亡之結果，其犯罪所生損害
    無可回復，復於犯後自警、偵訊至法院審理中，均矢口否認
    有何過失之犯行，其犯後態度不佳，且拒不與被害人家屬達
    成和解，惟念及被告前無任何犯罪紀錄，此有臺灣高等法院
    被告前案紀錄表1 份在卷可佐，素行良好，且其身為專業類
    科醫師，於業務上執行手術及術後照顧所承受之壓力非輕，
    出此差錯，恐難免身心俱疲，暨被告之智識程度、生活狀況
    等一切情狀，量處如主文所示之刑，以示懲擏。又被告行為
    時刑法第41條第1 項前段規定：「犯最重本刑為5 年以下有
    期徒刑以下之刑之罪，而受6 個月以下有期徒刑或拘役之宣
    告，因身體、教育、職業、家庭之關係或其他正當事由，執
    行顯有困難者，得以1 元以上3 元以下折算1 日，易科罰金
    。」，而被告行為時之易科罰金折算標準，依修正前罰金罰
    鍰提高標準條例第2 條前段規定，就其原定數額提高為100
    倍折算1 日，被告行為時之易科罰金折算標準，應以銀元
    100 元以上300 元以下折算1 日，經折算為新臺幣後，應以
    新臺幣300 元以上900 元以下折算為1 日。惟修正後刑法第
    41條第1 項前段則規定：「犯最重本刑為5 年以下有期徒刑
    以下之刑之罪，而受6 個月以下有期徒刑或拘役之宣告者，
    得以新臺幣1 千元、2 千元或3 千元折算1 日，易科罰金。
    」，是修正後刑法關於易科罰金之折算標準並未較有利於被
    告，爰依刑法第2 條第1 項前段規定，依舊法即行為時法諭
    知易科罰金之折算標準，以資懲儆。再本件被告犯罪時間在
    96年4 月24日之前，符合中華民國96年罪犯減刑條例所定之
    減刑條件，爰依該條例第2 條第1 項第3 款規定，減其宣告
    刑2 分之1 ，並諭知如主文所示之易科罰金折算標準。
據上論斷，應依刑事訴訟法第299 條第1 項前段，刑法第276 條
第2 項，修正前刑法第41條第1 項前段，刑法施行法第1 條之1
，修正前罰金罰鍰提高標準條例第2 條，中華民國九十六年罪犯
減刑條例第2 條第1 項第3 款、第7 條、第9條，判決如主文。
本案經檢察官許怡萍到庭執行職務。
中    華    民    國    98    年    7     月    8     日
                刑事第十二庭  審判長法  官  黃建榮
                                    法  官  李殷君
                                    法  官  楊珮瑛
以上正本證明與原本無異。
如不服本判決應於收受送達後10日內向本院提出上訴書狀，並應
敘述具體理由；如未敘述上訴理由者，應於上訴期間屆滿後20日
內向本院補提理由書（均須按他造當事人之人數附繕本）「切勿
逕送上級法院」。
中    華    民    國    98    年    7     月    9     日
                                    書記官  郭南宏
附錄本案論罪科刑法條全文
中華民國刑法第276條
（過失致死罪）
因過失致人於死者，處二年以下有期徒刑、拘役或二千元以下罰
金。
從事業務之人，因業務上之過失犯前項之罪者，處五年以下有期
徒刑或拘役，得併科三千元以下罰金。


司法院資訊處製作；財團法人民間司法改革基金會備份。
